【裁判字號】    93,重訴,455
【裁判日期】    950210
【裁判案由】    損害賠償
【裁判全文】
臺灣高雄地方法院民事判決             93年度重訴字第455號
原      告  行政院國軍退除役官兵輔導委員會
法定代理人  乙○○
訴訟代理人  許明德律師
            鄭勝智律師
            吳芝瑛律師
被      告  丙○○
訴訟代理人  康進益律師
            王國論律師
上列當事人間損害賠償事件，本院於民國95年1 月11日言詞辯論
終結，判決如下：
      主      文
被告應給付原告新台幣伍佰萬肆仟陸佰伍拾陸元及自民國九十三
年九月十五日起至清償日止，按年息百分之五計算之利息。
原告其餘之駁回。
訴訟費用由被告負擔十分之七，餘由原告負擔。
本判決於原告以新台幣壹佰陸拾柒萬元供擔保後，得假執行。但
被告如以新台幣伍佰萬肆仟陸佰伍拾陸元供擔保後，得免為假執
行。
其餘假執行之聲請駁回。
      事實及理由
壹、程序部分：
    按請求之基礎事實同一者，即使訴狀送達後，原告仍得追加
    他訴，民事訴訟法第255 條第1 項第2 款定有明文。本件原
    告於起訴時，係基於侵權行為法律關係請求被告丙○○損害
    賠償，嗣於94年2 月2 日追加要求依雙方所訂立之契約請求
    損害賠償，因兩請求原因均以兩造訂立契約後整池期間所生
    砂石盜採可否歸責於被告的事實做為基礎，參照前揭規定，
    原告的追加，自應准許。惟原告於94年1 月3 日聲請追加以
    被告於93年7 月7 日所立切結書為請求之基礎，參以該切結
    書之內容，只是被告願依高雄縣政府的指示回復原狀，僅涉
    及損害賠償方法的承諾，尚非民法上的請求權基礎，故該部
    分應非屬訴之追加，其聲請尚與法不合，均先予敘明。
貳、實體部分：
一、原告起訴主張：被告於民國91年8 月19日與原告所屬屏東農
    場訂立合作契約，雙方約定由原告所屬屏東農場提供所管理
    坐落於高雄縣美濃鎮○○段第579 地號（以下簡稱系爭土地
    ）及屏東縣里港鄉○○段第6 地號，面積共計7.1273公頃之
    土地交付予被告，由被告提供人力及技術在上開土地上辦理
    水產養殖、育苗等作業，並於每年結算盈虧，做為雙方是否
    分派利益的基準。依約被告於契約期間應接受原告的督導，
    負責維護土地的水土保持、不得改變土地之地形及地貌，並
    不得故意或過失毀損原告所提供之土地。詎被告受交付系爭
    土地後，即以整池為由，任意讓不知姓名年籍之人以重機具
    怪手、推土機將原有14個魚塭之砂石挖除後，還繼續深挖，
    形成1 個深達4 公尺宛如大礦場之大漥地，並利用搬運卡車
    將所挖掘的砂石外運，嚴重毀損原告所提供之系爭土地，逾
    越所授權養殖的範圍，致原告受有損害。又被告依系爭契約
    係合作經營養殖魚蝦水產業務，自頗為瞭解魚塭設施維護僅
    需將原有池底之表層堆積物灑佈石灰或消毒品，並予曝曬即
    可恢復原有魚塭之生產力，卻於受交付期間讓他人以前開方
    法毀損原告所有之土地，顯可歸責。再原告因被告毀損土地
    外運砂石，所受損失以遺留現場之大漥地之體積計算，其數
    量約為57094.3 立方公尺，以碎石級配料每1 立方公尺新台
    幣200 元核計，金額應為新台幣（下同）11,418,860元。為
    此，基於兩造所訂立之契約及侵權行為法律關係，聲明請求
    ：(一)被告應給付原告上開金額，及自起訴狀繕本送達被告翌
    日起至清償日止，按年息5%計算之利息，(二)願供擔保，請准
    宣告假執行。
二、被告則以：系爭土地現場的洞並不是伊挖的。且原告未經高
    雄縣政府的核准，即提供系爭土地作為養殖之用，契約因自
    始不能，應為無效。事實上整個合作養殖作業，均係由原告
    所屬屏東農場主導進行，伊僅係單純依其指示配合辦理，因
    此原告對於伊進場施工之車輛、人員及時間均有嚴格管制與
    規範，其具體措施包含：限定所派進駐農場之人員均須造具
    名冊向原告所屬屏東農場報備，並申報流動戶口，除了名冊
    所列入人員外，不得帶其他人員進駐場區；且施工必須在核
    定時間內為之，若臨時有急需，而雙方監工均在現場時，才
    可經協調由原告向派出所電話報備延長半小時，但嚴禁提前
    開工，凡在非核准時間內施工，均以盜採砂石論；每日施工
    所需車輛（型別、數量、車號）伊均須在前1 日下午5 時前
    向原告報告，原告再向吉東派出所報備，否則視同隔日停工
    ，若當日車輛故障，需換車時亦要報備同意；施工車輛在施
    工時間內均需在施工區域內行駛，尤其不得駛上道路等。上
    開措施與所謂點交是指將物現實交付予受領人占有外，受領
    人並處於完全自由支配之情形完全不符，因此原告從未點交
    系爭土地予被告占有，被告的整池措施並非砂石減少之原因
    ，並無侵權或違約情事。此外，伊固依指示立下切結書，然
    原告迄今從未准許伊進入回復原狀，自無從依切結書的內容
    遵守配合，則原告何能依切結書請求被告賠償等語，資為抗
    辯，並聲明：(一)原告之訴及假執行之聲請均駁回。(二)如受不
    利判決，願供擔保請求准予宣告假執行。
三、不爭執事項：
  (一)原告所屬屏東農場於91年8 月19日與被告訂立系爭契約，雙
    方曾約定於被告給付合作權利金及履約保證金後，原告將土
    地暨其上建物及附屬設備設施點交予被告。且於92年6 月11
    日原告以屏農產字第0920000989號函訂立共同遵守規範，其
    中約定被告每日施工所需車輛（型別、數量、車號）均須在
    前1日下午5時前向原告報告，原告再向吉東派出所報備。
  (二)原告所屬屏東農場曾於92年6 月5 日發函予被告表示：系爭
    土地自核准整池後，自開始作業以來每日均派員現場會同監
    工，惟未見被告親自或派員現場指揮工作，以致現場車輛、
    機具顯得混亂，管理困難，故要求被告自6 月間起每日親自
    或派員現場監工。
  (三)被告於合作期間曾雇工整池找人挖地（本院93年9 月24日言
    詞辯論筆錄參照）。
  (四)92年6 月30日高雄縣政府派員會勘時，系爭土地的當時現狀
    為：僅1 口漁塭成型，該漁塭深度已約達4 公尺，原漁塭形
    狀已被破壞，且所挖土石已不在整池現場而遭外運。
  (五)被告曾於93年7 月7 日簽立切結書，承認整池的工程進行中
    改變了系爭土地的地形地貌，願依高雄縣政府指示進行回復
    原狀。
  (六)本件開挖的土方計15211.72立方公尺，而美濃鎮一般碎石級配
    料價格，每1 立方公尺不含運費為460 至480 元不等。
四、兩造協議爭點整理如下：(一)系爭契約是否因原本即不能作為
    水產養殖池使用為給付不能而無效？(二)系爭土地是否已交付
    被告使用？被告是否負管理維護之責？(三)被告無法回復原狀，
    是否可歸責於原告？
（一）系爭契約是否因原本即不能作為水產養殖池使用為給付不
      能而無效？
   1、按稱合夥者，謂2 人以上互約出資以經營共同事業之契約
      。前項出資，得為金錢或其他財產權，或以勞務、信用或
      其他利益代之，民法第667 條第1 、2 項定有明文。又所
      謂給付不能，有自始不能與嗣後不能，主觀不能與客觀不
      能之分。其為自始主觀、嗣後客觀或嗣後主觀不能者，生
      債務不履行之問題，只有為自始客觀不能者，法律行為始
      當然無效，最高法院79年度台上字第2147號判決意旨足資
      參照。系爭契約係由原告所屬屏東農場提供所管理系爭土
      地交付予被告，由被告提供人力及技術在土地上辦理水產
      養殖、育苗等作業，並於每年結算盈虧，做為雙方是否分
      派利益的基準，此有雙方所訂立之書面契約第1 條第1 項
      、第4 條第1 、6 項等約定內容為據，是兩造係基於合作
      經營系爭土地的共同事業目的，互相以提供土地及勞務做
      為出資並由被告在系爭土地上進行養殖作業，參照首揭規
      定，應具有合夥性質，堪足認定。
   2、又按主管機關得依據農業用地之自然環境、社會經濟因素
      、技術條件及農民意願，配合區域計畫法或都市計畫法土
      地使用分區之劃定，擬訂農地利用綜合規劃計畫，建立適
      地適作模式；又適用區域計畫法的一般農用地其上可允許
      設置水產養殖運銷設施，農業發展條例第8 條第1 項、農
      業用地容許作農業設施使用審查辦法第2 條3 款、第3 條
      第3 款定有明文。系爭土地之土地使用分區為「一般農業
      區」、編定土地使用種類為「農牧用地」，有原告提出系
      爭土地登記謄本之記載附卷可稽。其提供系爭土地做為被
      告養殖之用，設置包括水產養殖運銷設施等養殖池，尚不
      違反上開規定。況系爭土地坐落於高雄縣美濃鎮○○段第
      579 地號之土地，尚領有高雄縣政府所核發之「陸上魚塭
      養殖漁業登記證」，此據原告提出附卷足佐。是系爭土地
      可能供養殖之用，原告的給付並非自始客觀不能，參照前
      揭意旨，系爭契約為有效之契約，原告自得依據雙方所訂
      立之契約主張其權利。
（二）系爭土地是否已交付被告使用？被告是否應負管理維護之
      責？
   1、依兩造之約定，原告應於被告給付合作權利金及履約保證
      金後，將土地暨其地上建物及附屬設備設施點交與被告；
      被告於受領土地後，始能辦理水產養殖、育苗等一切管理
      作業，此經系爭契約第2 條第1 、2 項所明定。本件被告
      業已交付合作權利金及履約保證金，並由原告將系爭土地
      予被告派員整池，被告並業已派員挖掘改變系爭土地地形
      地貌，此有被告所簽立的切結書1 紙在卷可稽，與被告於
      審理中所自承：伊是有派人整池挖掘等語情節相符，是被
      告既已能進行整池等與水產養殖相關的事務，參照前揭約
      定，自係原告業已將土地交付予被告為管理。被告持原告
      92年6月11日屏農產字第0920000989 號函辯稱：原告對於
      伊進場施工之車輛、人員及時間均有嚴格管制與規範，而
      認原告的交付與所謂點交是指將物現實交付予受領人占有
      外，受領人並處於完全自由支配之情形完全不符云云。然
      原告對於被告整池挖掘作業，並非全部均能主導監督，被
      告若未配合原告的管制措施，亦可能以施工為由進系爭土
      地施工，此經證人即原告之副技師鍾宏章於審理中證稱：
      「一開始時整池我們都有派人去監工，後來因為人力的關
      係就有輪班的情形，有點類似抽查的性質。監工的內容主
      要是不行讓砂石外運，至於可以開挖的深度不是很清楚，
      監工期間在我們在場的時間並沒有看到砂石外運，但是我
      們沒有在場的時間就不知道了」，證人即原告的技師甲○
      ○亦證稱：「整池期間我會不定期去看。他們一有整池時
      ，就會通知我們，我們就會派人去，若沒有通知我們，我
      們就不知道。開墾當時我們有七八個職員在巡察。我有去
      看過一、二天，整池期間他們有報備，我所看到他們在整
      池，也有看到卡車、怪手在那裡，是否有外運我就不知道
      。‧‧‧‧依照規定（被告）是不可以隨意進入，但我認
      為實際上被告可能隨意進入」，有關被告因締約後事實上
      得隨時進入系爭土地等情綦詳，故被告事實上對於系爭土
      地仍具有相當的支配管領力，可資認定。是縱原告要求被
      告的措施甚嚴，被告所述應僅係原告基於國家財產管理機
      關地位所為監督措施，尚非能以此指摘原告未交付系爭土
      地予被告。被告所辯自屬無據，不足為憑。
   2、按合夥之事務，如約定或決議由合夥人中數人執行者，由
      該數人共同執行之，民法第671 條第2 項定有明文，又合
      夥人執行合夥之事務，原本應與處理自己事務為同一注意
      （民法第672 條規定參照），惟本件系爭契約於第6 條特
      別約定：原告提供之系爭土地暨其上建物及附屬設備設施
      ，被告應盡善良管理人注意義務，除因天災事變等不可抗
      力之事故受毀損、滅失外，因被告之故意或過失毀損、滅
      失者，被告應要負修繕或賠償責任。承前所述，原告將系
      爭土地暨其地上建物及附屬設備設施點交與被告，由被告
      提供人力及技術在上開土地上辦理水產養殖、育苗等作業
      ，即將系爭土地的開發利用等事務透過雙方的約定做為被
      告的應執行事務，參前所述，被告自應依約對所受交付系
      爭土地暨其地上建物及附屬設備設施負善良管理人之責任
      。
   3、再系爭土地與原告先前申請養殖證前勘查之地形地貌原申
      請養殖漁業登記證的魚塭狀況係原池口數為14口，深度約
      為1.5 公尺，至高雄縣政府會勘時，地形地貌業已改變，
      現場已形成長約102.30公尺、寬約62.6公尺、深度約略估
      算為4 公尺的大坑洞，此據92年6 月30日上午10時許高雄
      縣政府會同美濃鎮公所等10個行政單位前往現場勘查後所
      製作的會勘紀錄可參。且經高雄縣政府建設局會同吉洋里
      里長、美濃鎮公所、吉東派出所、土石管理課等單位，再
      度會堪現場，發現「砂石車將馬路損毀」、「目前此段道
      路老百姓已無法通行」、「附近國有土地所屬高雄農場管
      轄區以前是養殖專業區，目前也被盜採的一大糊塗」、「
      高雄農場管轄區，已遭人開採土石，面積甚廣」，亦有高
      雄縣政府93年2 月10日府建土字第093002151502號函，及
      原告所提出現場照片22幀附卷可參。核與本院履勘時，命
      由高雄縣美濃地政事務所繪製測量成果圖相符，是原漁塭
      形狀已被破壞，且所挖土石已不在整池現場而遭外運，均
      為兩造所不爭執的事實。是被告整池期間，系爭土地未按
      一般整池程序僅需將原有池底之表層堆積物加以灑佈石灰
      或消毒品，並予曝曬即可恢復原有魚塭之生產力的方式，
      卻遭人以深掘方式破壞系爭土地，並外運砂石，被告之事
      務執行顯違注意義務，自應依約負損害賠償責任。
（三）被告無法回復原狀，是否可歸責於原告？
   1、被告固於93年7 月7 日簽立切結書承諾：「因改變地形地
      貌而遭高雄縣政府農業局等有關單位取締，罰鍰六萬元，
      並裁定罰款六萬元，並裁定恢復原狀，本人願依縣府指示
      進行回復原狀」等語在卷足稽。惟該約定書依其文義顯係
      被告向公法上之主管機關允諾履行公法上義務之行為，尚
      非能認定係與原告約定負擔損害賠償責任，故原告並無對
      待給付應配合其回復原狀之契約上義務。又被告自前述簽
      立切結書時起，迄今已逾1 年餘仍未將系爭土地回復原狀
      ，被告又未能舉證證明確已準備回復原狀而提出給付而遭
      原告之阻止，其空言抗辯欲回復原狀而原告阻止云云，亦
      無依據，尚不足採。
   2、按應回復原狀者，如經債權人定相當期限催告後，逾期不
      為回復時，債權人得請求以金錢賠償其損害，民法第214
      條定有明文。被告自92年7 月23日接獲高雄縣政府取締函
      事發起，迄今已2 年餘均未回復原狀，此經被告於審理中
      自承甚明，復有高雄縣政府府地用字第0920127302號函在
      卷足按，被告遲未回復原狀之事實堪足認定。又被告於92
      年7 月23日即由高雄縣政府命被告立即停止使用並限期於
      92年8 月21日前恢復作依法容許之使用項目，此有高雄縣
      政府府地用字第0920127302號函附卷可察。是被告並未於
      限期內回復原狀，且長期任令系爭土地受到破壞，其已形
      同放棄回復原狀之損害賠償方法選擇利益，與前揭規定要
      件相符，是縱原告未限期要求被告回復原狀而未果，然被
      告既已失選擇之權利，原告依金錢賠償方式請求被告賠償
      ，應認有據，堪足可採。
    綜上，被告對於系爭土地受有毀損，應負損害賠償責任。本
    件系爭土地於本院履勘時，經兩造合意以其指界基準點平均
    值為計算開挖土方數量的基準，並經測量開挖的土方總計為
    15 211.72 立方公尺，此有高雄縣美濃地政事務所複丈成果
    圖在卷可稽。而美濃鎮一般碎石級配料價格，每1 立方公尺
    不含運費為460 至480 元不等，此有高雄縣砂石商業同業公
    會94年1 月24日高縣砂和字第94004 號函在卷足參。則原告
    所受之損害若計算為金錢，參酌民法第200 條之規定：「給
    付物僅以種類指示者，依法律行為之性質或當事人之意思不
    能定其品質時，債務人應給以中等品質之物」，宜以每一立
    方公尺470 元計算原告的損失，故應為7,149,508 元（
    15211.72×470=0000000 小數點以下4 捨5 入），被告對此
    應負賠償責任。
五、按民法第217 條第1 項規定，損害之發生或擴大，被害人與
    有過失者，法院得減輕賠償金額或免除之。此項規定之適用
    ，原不以侵權行為之法定損害賠償請求權為限，即契約所定
    之損害賠償，除有反對之特約外，於計算賠償金額時亦難謂
    無其適用，且此項基於過失相抵之責任減輕或免除，非僅視
    為抗辯之一種，亦可使請求權全部或一部為之消滅。因此損
    害之發生或擴大，被害人與有過失者，故在裁判上法院得不
    待行為人之抗辯，即以職權減輕或免除其責任，最高法院54
    年度台上字第2433號、85年度台上字第1756號判例著有明文
    。本件被告挖除土方的時日非短，原告亦復擁有嚴密的監控
    權限，卻遲未發現，直至損害如此嚴重後，始發現系爭土地
    遭毀損的事實，其未徹底掌控被告之違約行為，同為損害擴
    大至此的重要原因，是參照前揭規定，本院自得依職權減輕
    賠償金額。又雙方之過失比例，依前述，本院審酌被告既屬
    肇事主因，且情節甚重，認被告過失比例應為百分之七十，
    原告為百分之三十，爰減輕被告賠償金額為5,004,656元（
    0000000 ×70%=0000000 小數點以下4 捨5 入）。
六、綜上所述，原告依債務不履行法律關係，請求被告給付5,00
    4,656 元及自起訴狀繕本送達翌日之93年9 月15日（起訴狀
    繕本於93年9 月14日送達）起至清償日止，按年息5%計算之
    利息，為有理由，應予准許。其餘之請求，為無理由，應予
    駁回。原告另依侵權行損害賠償之法律關係併為請求部分，
    因屬重疊訴之合併，本院自毋庸再為論述，併予明。
七、又本件兩造均陳明願供擔保請准為假執行或免為假執行之宣
    告，經核均無不合，爰就原告勝訴部分，分別酌定相當之擔
    保金額准許之，至原告敗訴部分，其假執行之聲請即失所依
    附，應予駁回。
八、本件事證已臻明確，兩造其餘攻擊防禦方法，核與本件判決
    結果無影響，爰不一一論述，附此明。
九、據上論結；本件原告之訴為有理由，依民事訴訟法第79條、
    第390 條第2 項、第392 條，判決如主文。
中    華    民    國    95    年    2     月    10    日
                  民事第五庭法  官  古振暉
正本係照原本作成。
如不服本判決，應於送達後20日內，向本院提出上訴狀並表明上
訴理由，如於本判決宣示後送達前提起上訴者，應於判決送達後
10日內補提上訴理由書（須附繕本）。
中    華    民    國    95    年    2     月    10    日
                            書記官  陳展榮


司法院資訊處製作；財團法人民間司法改革基金會備份。
